臺灣高雄地方法院刑事判決　　　　　　　95年度訴字第4629號
公　訴　人　臺灣高雄地方法院檢察署檢察官
被　　　告　乙○○　原名邱義.
　　　　　　　　　　（另案於台灣屏東監獄執行）
指定辯護人　義務辯護人 宋明政 律師
上列被告因強盜等案件，經檢察官提起公訴（95年度偵字第2399
9號），本院判決如下：
    主  文
乙○○共同連續意圖為自己不法之所有結夥三人以上，以強暴至
使不能抗拒，而取他人之物及使他人交付其物，處有期徒刑玖年
陸月。扣案之空氣槍貳把，均沒收。
    事  實
一、乙○○與周恆利、陳客守（均另經本院以民國91年度訴字第
    3682號判處有期徒刑8 年確定）及張明輝共同意圖為自已不
    法之所有，並基於強盜之概括犯意，分別於下列(一)、(三)及(四)
    時間、地點，各持乙○○所有裝有火藥及ＢＢ塑膠彈之改造
    空氣槍2 支（均無殺傷力）與鋁棒1 支，以強暴之方式至使
    不能抗拒而使丙○○、甲○○及庚○○等人交付財物，並強
    取丙○○、己○○及甲○○之財物；復為掩飾強盜犯行而基
    於竊盜之故意，於下列(二)所示時地竊取戊○○○所有之車牌
    2 面：
  (一)先於91年11月9 日1 時許，在高雄縣林園鄉○○村○○○路
    第二變電所前，見丙○○駕駛車號ＹＵ─5338五號自小客車
    行經該處，停車在路旁小便，乙○○與陳客守各持上開不具
    殺傷力之改造空氣槍強押丙○○，周恆利則持鋁棒站在一旁
    把風，由乙○○喝令丙○○轉身、不准抵抗，而以此強暴之
    方式，至使丙○○心生畏懼而不能抗拒，將身上之現款新台
    幣（以下同）400 元交出，並由乙○○強行駛走丙○○所有
    車牌號碼ＹＵ─5338號綠色歐寶牌自小客車，強盜所得之現
    款由陳客守、周恆利及乙○○朋分花用。
  (二)乙○○為躲避警方查緝，乃於91年11月11日10時許，在高雄
    縣林園鄉汕尾村工業區某處，基於竊盜之故意，持客觀上足
    供兇器之用扳手1 支竊取戊○○○所有車牌號碼VI-8871 號
    自小客車之車牌2 面後，懸掛於前開強盜得來之歐寶牌自小
    客車，乙○○並將車身由原先綠色以噴漆方式改為銀色。
  (三)復於91年11月12日23時許，由乙○○駕駛前開強盜而得之Ｙ
    Ｕ─5338號自用小客車，內載張明輝（未經公訴人提起公訴
    ，起訴書誤載為莫智興），行經高雄縣燕巢鄉尖山村紅山巷
    某處，見己○○駕駛車號J9─8322號自小客車，乙○○與張
    明輝共同基於前開不法所有之意圖，基於強盜之故意，先由
    乙○○駕車逼使己○○停車後，張明輝及乙○○2 人各持上
    開改造不具殺傷力之空氣槍下車，由乙○○持槍強押己○○
    ，至使己○○因心生畏懼而不能抗拒，並由乙○○強行駛走
    己○○所有上開自小客車（車上尚有現金3000元及NOKIA 牌
    行動電話2 支，型號分別為8850型及8250型），強盜所得之
    現款由張明輝及乙○○朋分花用，上開2 支行動電話則由乙○○送往址設高雄縣林園鄉○○村○○路268 號周玉琴所經
    營之「順豐通訊行」解碼。
  (四)另於91年11月13日21時50分許，由乙○○駕駛前開強盜而得
    之ＹＵ─5338號自小客車，內載陳客守、周恆利及不知情之
    莫智興、韋詩裴、陳雅琪等人，行經屏東縣恆春鎮○○路社
    頂公園東側1 公里處，見甲○○騎乘車號ＭＣＶ─6755號機
    車後載庚○○，陳客守、周恆利與乙○○共同承前開之強盜
    犯意，先由乙○○駕車逼使甲○○停車後，周恆利、乙○○
    2 人各持上開改造不具殺傷力之空氣槍下車，陳客守則在一
    旁把風，由乙○○持槍強押甲○○及庚○○，至使甲○○及
    庚○○因心生畏懼而不能抗拒，使甲○○交付皮包1 只（內
    有現金1200元、金融卡、提款卡及學生證各1 枚），庚○○
    則交付諾基亞3330型行動電話1 支及現金65 0元，並由乙○○強行騎走甲○○所有車牌號碼ＭＣＶ─67 5號機車1 部。
    得手後，現金朋分花用，行動電話則歸乙○○所有。
  (五)嗣於91年11月14日凌晨某時許，乙○○與陳客守在高雄縣林
    園鄉潭頭村金潭國小為警逮捕，並查扣上開改造之空氣槍 2
    把。
二、案經高雄縣政府警察局林園分局移送臺灣高雄地方法院檢察
    署檢察官偵查起訴。
    理  由
一、本件關於卷內證據資料之證據能力部分，被告乙○○及辯護
    人均不爭執證據能力，合先敘明。
二、上開犯罪事實業據被告於警、偵訊及本院審理時坦承不諱，
    核與證人陳客守、周恆利、丙○○、丁○○、己○○、甲○○、庚○○、韋詩裴及陳雅琪證述情節相符，復有扣押筆錄
    、扣押物品目錄表、贓物認領保管單及解碼估價單等資料在
    卷可稽，則被告之自白，均與事實相符，自可採為認定事實
    之證據。故此，本件事證明確，被告犯行，均堪認定。
三、新舊法比較：
    按行為後法律有變更者，適用行為時之法律。但行為後之法
    律有利於行為人者，適用最有利於行為人之法律，95年7 月
    1 日修正施行之刑法第2 條第1 項定有明文。經查：被告行
    為後，下列刑法業於95年7 月1 日修正施行，而比較新舊法
    時應就罪刑有關之共犯、未遂犯、想像競合犯、牽連犯、連
    續犯、結合犯，以及累犯加重、自首減輕暨其他法定加減原
    因（如身分加減）與加減例等一切情形，綜其全部罪刑之結
    果而為比較，最高法院95年5 月23日刑事庭第8 次會議決議
    可資參照，經查：
  (一)刑法第28條共犯修正施行前規定「2 人以上共同實施犯罪之
    行為者，皆為正犯」，修正施行後規定「2 人以上共同實行
    犯罪之行為者，皆為正犯」，修法後將完全未參與犯罪行為
    之實行之陰謀共同正犯及預備共同正犯刪除。而本件被告與
    周恆利、陳客守就犯罪事實一(一)及(四)之犯行，另被告與張明
    輝就犯罪事實一(三)之犯行，各有犯意聯絡及行為分擔，不論
    依修正前之刑法第28條，或修正後之刑法第28條之規定，均
    構成共同正犯，對被告而言並無有利或不利之情形，自不生
    新舊法比較之問題，應逕依修正前之刑法第28條，論以共同
    正犯。
  (二)被告行為後，修正後之刑法刪除第55條關於牽連犯之規定，
    被告所犯之加重強盜及加重竊盜2 罪間，具有方法、目的之
    牽連犯關係，依修正前即行為時之規定，應從一重之罪處斷
    ；依修正後之刑法既已刪除牽連犯之規定，則所犯上述各罪
    應依數罪併罰之規定分論併罰。比較新舊法之規定，修正後
    之規定並非較有利於被告，依刑法第2 條第1 項前段之規定
    ，應適用行為時之法律，即適用修正前刑法第55條牽連犯之
    規定，從一重之加重強盜處斷。
  (三)又被告行為後，刑法第56條關於連續犯之規定業於94年1 月
    7 日修正公布刪除，並於95年7 月1 日施行，則被告所犯3
    次之強盜案件犯行，因行為後新法業已刪除連續犯之規定，
    此刪除雖非犯罪構成要件之變更，但顯已影響行為人刑罰之
    法律效果，自屬法律變更。本件被告先後3 次強盜案件，時
    間緊接，主觀上顯係基於強盜之概括犯意，客觀上逐次實施
    數次行為而具連續性，進而侵害同性質之法益，惟因其各次
    行為依一般社會健全觀念，在時間差距上，可以分開，在刑
    法評價上，各具獨立性，每次行為皆可獨立成罪，是依修正
    前刑法第56條之規定，本得適用連續犯規定而論以一罪，並
    得加重其刑至2 分之1 ，惟因修正後刑法刪除前開連續犯規
    定，以致被告前揭連續強盜之數次構成要件行為須依法分別
    論以數罪而併罰之，依新法第2 條第1 項規定比較新、舊法
    之結果，仍以行為時即修正前刑法第56條之規定較有利於被
    告（最高法院95年第8 次刑事庭會議決議亦採同一見解），
    故本件應依修正前刑法第56條作為被告論罪科刑之基礎。
三、(一)按認定被害人是否已達「至使不能抗拒」之程度，應以被
    告行為時之強弱程度綜合當時之具體事實，按多數人之客觀
    常態情狀決之，亦即視該手段施用於相類似之情狀下，是否
    足使一般人處於不能抗拒之制壓程度而定之；本件被告與陳
    客守、周恆利與張明輝於上揭時間、地點，分別以前揭方式
    要求被害人丙○○、己○○、甲○○、庚○○等人交出財物
    或使之交付，時值深夜，一般人處於上開情狀下，心理顯已
    極端畏懼不敢反抗而任由被告予取予求，是被害人等在上開
    情狀下已達喪失意思自由及不能抗拒之程度，殆無疑義。而
    強盜罪之強暴、脅迫，祇須抑壓被害人之抗拒或使被害人身
    體上、精神上，處於不能抗拒之狀態為已足，縱未與被害人
    身體接觸，仍不能不謂有強暴、脅迫行為，即強盜罪所施用
    之強暴、脅迫手段，祇須足以壓抑被害人之抗拒，使其喪失
    意思自由為已足，縱令被害人並無抗拒行為，仍於強盜罪之
    成立，不生影響（最高法院22年度上字第317 號、30年度上
    字第3023號判例參照）。又按扳手為鐵製，前端銳利，客觀
    上足以對他人之生命、身體構成威脅，具有危險性，為刑法
    上所規定之兇器無訛。(二)核被告犯罪事實一(一)(四)所為，均係
    犯刑法第33 0條第1 項之結夥三人以上意圖為自己不法之所
    有，以強暴至使不能抗拒，而取他人之物罪；核被告犯罪事
    實一(三)所為，係犯刑法第328 條第1 項普通強盜罪；核被告
    犯罪事實一(二)部分係犯同法第321 條第1 項第3 款攜帶兇器
    加重竊盜罪。被告與陳客守、周恆利就上開加重強盜犯行，
    有犯意聯絡及行為分擔，均為共同正犯。被告與張明輝間，
    就上開普通強盜罪犯行，有犯意聯絡及行為分擔，均為共同
    正犯。又被告與陳客守、周恆利於91年11月13日21時50分許
    ，在屏東縣恆春鎮○○路社頂公園東側1 公里處，強盜甲○○、庚○○之財物，係在同一時間、地點，分別侵害2 人之
    財產法益，係以一行為而觸犯二相同之罪名，為同種想像競
    合犯，應依刑法第55條前段論以一罪。又被告1 次普通強盜
    及2 次加重強盜犯行，時間緊接，手法相似，觸犯構成要件
    相同之罪名，顯係基於概括犯意反覆為之，應依連續犯規定
    ，論以加重強盜一罪，並加重其刑。至公訴人認上開加重強
    盜與加重竊盜2 罪之間，應係併罰關係。惟被告於91年11月
    11 日10 時許，在高雄縣林園鄉汕尾村工業區某處，竊取戊○○○所有之車牌號碼為VI-8871 號自小客車車牌2 面，隨
    即將竊得之上開車牌懸掛於其強盜得來之上揭歐寶牌自小客
    車，旋於翌日駕駛懸掛VI-8871 號自小客車強盜己○○財物
    ，可推知被告竊取車牌之目的，係為躲避警方查緝，掩飾其
    即將採取之強盜犯行，是從客觀之事實或主觀之犯意觀察，
    其竊盜行為與強盜之行為間，有不可分離之密切關係，應認
    有牽連犯之關係，是以被告所犯竊盜罪及強盜罪間，有方法
    、目的之牽連關係，應從一重之加重強盜罪論處，是公訴人
    認上開2 罪應予分論併罰，尚有未洽。(三)爰審酌被告年輕力
    壯不知憑一己之力謀生，動輒持空氣槍強盜被害人財物，另
    為免遭警查獲又竊取他人車牌，嚴重危害他人人身安全及社
    會治安，造成被害人等精神及財產上之損害甚鉅，惟念其犯
    後坦承全部犯行，尚有悔意等一切情狀，量處如主文所示之
    刑，以資懲儆。(四)至於扣案之空氣槍2 把係被告所有，且為
    供被告犯罪所用，業據被告陳明在卷，爰依刑法第38條第1
    項第2 款宣告沒收。(五)另被告雖供承其係以扳手1 支行竊戊○○○之車牌，及持鋁棒強盜丙○○財物，然均無證據證明
    上開扳手及鋁棒為被告所有，且均未扣案，為免執行困難，
    爰不予宣告沒收，附此敘明。
據上論斷，應依刑事訴訟法第299 條第1 項前段，刑法第2 條第
1 項、修正前刑法（下同）第28條、第56條、第330 條第1 項、
第321 條第1 項第3 款、第55條、第38條第1 項第2 款，判決如
主文。
本案經檢察官劉慕珊到庭執行職務。
中　　華　　民　　國　　96　　年　　2 　　月　　27　　日
                     刑事第七庭   審判長法  官  李淑惠
                                        法　官  林俊寬
                                        法  官  張茹棻
以上正本證明與原本無異。
如不服本判決，應於判決送達後10日內，向本院提出上訴狀。
中　　華　　民　　國　　96　　年　　3 　　月　　1 　　日
                                        書記官  陳惠玲
附錄法條
刑法第330條
（加重強盜罪）
犯強盜罪而有第321 條第1 項各款情形之一者，處7 年以上有期
徒刑。
前項之未遂犯罰之。
刑法第321條
犯竊盜罪而有下列情形之一者，處6 月以上、5 年以下有期徒刑
：
一、於夜間侵入住宅或有人居住之建築物、船艦或隱匿其內而犯
之者。
二、毀越門扇、牆垣或其他安全設備而犯之者。
三、攜帶兇器而犯之者。
四、結夥三人以上而犯之者。
五、乘火災、水災或其他災害之際而犯之者。
六、在車站或埠頭而犯之者。
前項之未遂犯罰之。
